【裁判字號】    97,簡,146
【裁判日期】    970915
【裁判案由】    償還公費
【裁判全文】
高雄高等行政法院簡易判決
                                     97年度簡字第00146號
原      告  中正國防幹部預備學校
代  表  人  甲○○  校長
訴訟代理人  嚴宮妙  律師
            張盈盈  律師
被      告  乙○○
            丙○○
上列當事人間償還公費事件，原告提起行政訴訟，本院判決如下
：
    主  文
原告之訴駁回。
訴訟費用由原告負擔。
    事實及理由
一、緣被告乙○○於民國83年8月21日入學就讀原告學校高級部
    ，嗣因不願就讀而於84年1月18日退學，並經原告84年1月24
    日（84）尚忍字第0219號令核定在案。原告依行為時國軍各
    軍事學校學員生修業規則第44條第1項及國軍各軍事學校轉
    學退學開除學生賠償費用辦法第1條規定，請求被告乙○○
    賠償在校期間之各項費用計新台幣（下同）51,540元；另被
    告丙○○為乙○○之父，其於乙○○入學時立有保證書，保
    證賠償被告乙○○在校費用，惟被告2人所積欠之費用，經
    原告一再寄發催告賠款通知，均未受償，乃提起本件行政訴
    訟。
二、原告起訴意旨略謂：
（一）按行政程序法施行前（即90年1月1日前）所發生之公法上
      請求權之時效問題，倘相關法規並無特別規定，應類推適
      用民法消滅時效之規定，此觀法務部90年3月22日（90）
      法令字第008617號函釋：「行政程序法施行前已發生公法
      上請求權之消滅時效期間，不適用行政程序法第131條第1
      項規定，應依行政程序法施行前有關法規之規定，無相關
      法規規定者，得類推適用民法消滅時效之規定（即縱使殘
      餘期間，自行政程序法施行日起算較5年為長者，仍依其
      期間）。」最高行政法院93年度判字第360號判決：「．
      ．．行政程序法係自90年1月1日施行（該法第175條參照
      ），是以前揭該法第131條規定之5年時效，尚不得適用於
      72年間即成立之公費償還請求權，應類推民法第125條之
      規定（行政程序法第149條參照），亦即時效期間為15年
      ．．．。」97年度判字第8號判決：「．．．上訴人主張
      被上訴人之請求權罹於時效消滅一節，因該請求權係基於
      行政契約之請求權，行政程序法於90年1月1日施行，上訴
      人於81年2月27日經被上訴人警專訓字第30299號令予以開
      除學籍而勒令退學，此亦為原判決依法確定之事實，當時
      行政程序法尚未施行，並無上開行政程序法第131條之適
      用。而上開契約請求權並非與稅捐稽徵法第28條性質相似
      之退稅請求權，無從類推適用該5年時效期間之規定。是
      被上訴人上開請求權在當時法律未有明文情形，應類推適
      用民法第125條所定15年之一般消滅時效規定．．．。」
      均採同一見解即明。
（二）被告乙○○於83年8月21日入學就讀原告學校高級部，嗣
      因不願就讀而於84年1月18日退學，並經原告84年1月24日
      （84）尚忍字第0219號令核定在案。原告依行為時國軍各
      軍事學校學員生修業規則第44條第1項及國軍各軍事學校
      轉學退學開除學生賠償費用辦法第1條規定，請求被告乙
      ○○賠償在校期間之各項費用計51,540元；另被告丙○○
      為乙○○之父，其於乙○○入學時立有保證書，保證被告
      乙○○如有違背校規之情事，願連帶負責，絕無異議；就
      被告乙○○如因意志不堅或其他原因開除學籍，或成績不
      及格中途退學者，或修業期滿後未達升讀各軍種官校標準
      ，亦不願轉讀各軍種專科班隊時，擔保願負連帶賠償其在
      校期間一切費用之責，此有入學志願書、入學保證書可稽
      。又依行為時國軍各軍事學校學員生修業規則第44條第1
      項規定：「退學之學生應依國軍各軍事學校退學開除學生
      賠償費用辦法規定辦理賠償及退學手續後，准予發給修業
      證明書及成績單。」另國軍各軍事學校轉學退學開除學生
      賠償費用辦法第1條規定：「國軍各軍事學校(院班) 招考
      之學生報到入學後，經退學或開除學籍者，除符合本辦法
      免賠在校費用之規定外，均應賠償在校期間費用。」是以
      ，被告乙○○不願就讀而於84年1月18日退學，並經原告
      84年1月24日（84）尚忍字第0219號令核定在案。準此，
      被告丙○○就上開款項亦應負連帶賠償責任，故被告2人
      應連帶賠償被告乙○○在校期間之薪餉、主副食費、服裝
      費、教育訓練費及補助費等一切費用，依上開賠償費用辦
      法第1條規定核算，共計51,540元。
（三）被告乙○○係於84年1月18日退學，斯時行政程序法既尚
      未施行，依前揭實務見解，應類推適用民法第125條所定
      15年之一般消滅時效規定。經查原告以上開令文核定被告
      乙○○退學一案後，即得依國軍各軍事學校轉學退學開除
      學生賠償費用辦法、國軍各軍事學校學員生修業規則與入
      學保證書，請求被告乙○○、丙○○賠償在校期間費用。
      原告對被告乙○○、丙○○起訴時，距84年1月24日既未
      逾15年，自無罹於消滅時效之問題。為此聲明求為判決被
      告乙○○、丙○○應連帶給付原告51,540元，及自起訴狀
      繕本送達之翌日起至清償日止，按週年利率百分之5計算
      之利息。
三、本件被告乙○○、丙○○2人未提出書狀作任何聲明或陳述
    。
四、按「公法上之請求權，除法律有特別規定外，因5年間不行
    使而消滅。公法上請求權，因時效完成而當然消滅。前項時
    效，因行政機關為實現該權利所作成之行政處分而中斷。」
    「民法總則施行前之法定消滅時效已完成者，其時效為完成
    。民法總則施行前之法定消滅時效，其期間較民法總則所定
    為長者，適用舊法，但其殘餘期間，自民法總則施行日起算
    較民法總則所定時效期間為長者，應自施行日起，適用民法
    總則。」行政程序法第131條及民法總則施行法第18條分別
    定有明文。查於行政程序法90年1月1日施行前，關於公法上
    不當得利返還請求權之時效期間，基於實體從舊原則，固無
    行政程序法第131條第1項規定之適用，並因公法無性質相類
    之規定，而應類推適用民法第125條一般時效即15年之規定
    ；惟此類推適用之時效期間，若自行政程序法施行日起算，
    其殘餘期間較行政程序法第131條第1項所定5年時效期間為
    長者，參諸前述民法總則施行法第18條規定意旨，即應自行
    政程序法施行日起，適用行政程序法第131條第1項關於5年
    時效期間之規定，俾得兼顧行政程序法規定時效期間為5年
    之目的，以使法律秩序趨於一致（最高行政法院96年度判字
    第914號判決意旨可資參照）。又按行政程序法施行前，所
    發生公行政對人民之公法上請求權，固應類推適用民法關於
    時效期間之規定，然其時效完成之法律效果則應為權利當然
    消滅，而非僅發生義務人得為拒絕給付之抗辯，亦有最高行
    政法院95年8月22日庭長法官聯席會議決議可參。
五、經查，上開事實，業據原告陳明在卷，並有原告前揭令文、
    入學志願書、入學保證書等影本附卷可稽，洵堪認定。
六、惟依原告主張之事實，縱認其對被告存有因行政契約所生賠
    償請求權，係因原告以前揭令文核定被告乙○○退學，而應
    依行為時國軍各軍事學校學員生修業規則第44條第1項、國
    軍各軍事學校轉學退學開除學生賠償費用辦法第1條規定，
    賠償在校期間各項費用。然原告主張之本件給付請求權係發
    生於行政程序法施行（即90年1月1日）前，是依上開說明，
    當時就公法上請求權之消滅時效期間問題，法律尚無明文規
    定，而應類推適用民法第125條規定，其消滅時效應為15年
    ；然自行政程序法施行日起，其原15年時效所殘餘之期間，
    較諸行政程序法第131條第1項所定5年時效期間為長，則依
    上開所述，自行政程序法90年1月1日施行起，即應適用行政
    程序法第131條第1項之5年時效期間，亦即本件原告對被告
    之公法上不當得利返還請求權時效，除有行政程序法規定之
    中斷等事由外，原應至94年12月31日屆滿，惟因當日係星期
    六之休息日，翌日則為星期日，則參諸民法第122條：「於
    一定期日或期間內，應為意思表示或給付者，其期日或其期
    間之末日，為星期日、紀念日或其他休息日時，以其休息日
    之次日代之。」之規定，即延至95年1月2日屆滿，惟原告遲
    至97年7月11日始提起本件行政訴訟（有加蓋本院收文日期
    章之原告起訴狀附卷可稽），請求被告賠償相關之費用支出
    ，參諸上揭規定及最高行政法院95年8月22日庭長法官聯席
    會議決議，其請求權時效業已完成，且是項請求權利為當然
    消滅，而不得再為本件請求（最高行政法院97年度裁字第17
    08號裁定參照）。至最高行政法院93年度判字第360號及97
    年度判字第8號等判決，尚非屬判例，僅對個案有拘束力，
    尚無援引適用問題，併予陳明。
七、綜上所述，原告依據行政契約之法律關係，請求被告應連帶
    給付原告51,540元及自起訴狀繕本送達之翌日起至清償日止
    ，按週年利率百分之5計算之利息，為無理由，應予駁回。
    並不經言詞辯論為之。
八、據上論結，本件原告之訴為無理由，依行政訴訟法第233條
    第1項、第236條、第195條第1項後段、第98條第1項前段，
    判決如主文。
中    華    民    國    97    年     9    月   15     日
              高雄高等行政法院第三庭
                                法官  詹 日 賢
以上正本係照原本作成。
如不服本判決，應於送達後20日內，向本院提出上訴狀並表明上
訴理由，如於本判決宣示後送達前提起上訴者，應於判決送達後
20日內補提上訴理由書（須按他造當事人人數附繕本）。
中    華    民    國    97    年     9    月   15     日
                              書記官  宋 鑠 瑾
附註：
行政訴訟法第235條（第1項、第2項）：
對於適用簡易程序之裁判提起上訴或抗告，須經最高行政法院之
許可。
前項許可，以訴訟事件所涉及之法律見解具有原則性者為限。


司法院資訊處製作；財團法人民間司法改革基金會備份。
